---
title: "Projeto Estatística"
toc: true
---

## 1. Introdução

Neste projeto, será realizado uma análise estatística com o objetivo de investigar possíveis relações entre fatores, como, por exemplo, idade, horas de estudo, e como impactam o desempenho acadêmico de um estudante.

```{r}
# Instala biblioteca caso necessário 
if (!require(readxl)) install.packages("readxl") 
# Importando biblioteca para ler arquivo .xslx 
library(readr) 
# Lendo base de dados 
dados <- read_xlsx("base_de_dados.xlsx")
```

## 2. A Base de Dados

A base de dados é composta por 943 observações e 9 variáveis, cada uma representando uma característica ou comportamento relacionado ao desempenho escolar. Abaixo estão listadas as variáveis investigadas, seus significados e respectivas unidades de medida:

1.  Idade

    -   Tipo: Quantitativa

    -   Descrição: Indica a idade do aluno

    -   Unidade de medida: Anos

2.  Horas de estudos

    -   Tipo: Quantitativa

    -   Descrição: Indica o tempo total de estudo de um aluno

    -   Unidade de medida: Horas

3.  Frequência

    -   Tipo: Quantitativa

    -   Descrição: Representa a frequência do aluno nas aulas

    -   Unidade de Medida: Percentual (%)

4.  Atividades extracurriculares

    -   Tipo: Categórica

    -   Descrição: Indica se o aluno participa de atividades extracurriculares

    -   Unidade de medida: Pode ser Sim/Não

5.  Nível socioeconômico

    -   Tipo: Categórica

    -   Descrição: Representa a condição econômica e social do aluno

    -   Unidade de medida: Pode ser Alto/Médio/Baixo

6.  Motivação

    -   Tipo: Quantitativa

    -   Descrição: Mede o nível de motivação do aluno em relação aos estudos

    -   Unidade de medida: Percentual (%)

7.  Notas anteriores

    -   Tipo: Quantitativa

    -   Descrição: Refere-se ao desempenho escolar (média) de um aluno em avaliações escolares

    -   Unidade de medida: Nota numérica (de 0 a 10)

8.  Sono

    -   Tipo: Quantitativa

    -   Descrição: Indica o tempo médio de sono diário de um aluno

    -   Unidade de medida: Horas

9.  Desempenho

    -   Tipo: Quantitativa

    -   Descrição: Refere-se ao desempenho escolar de um aluno

    -   Unidade de medida: Percentual (%)

Sumário da base de dados:

```{r}
if (!require(skimr)) install.packages("skimr")
library(skimr)
skim(dados)

```

### 2.1 Valores Ausentes

Com base na tabela de análise exploratória gerada, podemos identificar que 8 observações da base de dados não possuem a variável notas anteriores. Além disso, também podemos verificar que a variável horas de estudo não está presente em 10 observações da base de dados.

Assim sendo, é notório a necessidade de tratar as observações ausentes. Nesse contexto, uma boa estratégia para solucionar a ausência dessas observações é imputar valores como a mediana da respectiva variável nas observações em que ela está ausente pois é menos sensível a outliers.

### 2.1 Potenciais Outliers

Outro ponto importante observado na tabela de análise exploratória é a presença de possíveis outliers nas seguinte variávei:

-   Horas de estudo: O valor mínimo observado é -0.2 (a unidade de medidas horas não pode ser negativa);

Portanto, isso indica que potencialmente precisaremos tratar este caso substituindo o valor distoante observado por 0 ou removendo-o.

## 3 Análise Bivariada

Nesta etapa iremos realizar uma análise entre a relação as variáveis (mais especificamente entre duas). Isto é importante pois permite identificarmos como as variáveis na base de dados influem uma na outra. Portanto, essa análise busca responder perguntas como:

-   *Será que quanto mais horas de estudos possuir maior será seu desempenho/rendimento?*

Por fim, é importante destacar que esse tipo de análise depende do tipo da variável estatística. Sendo assim, realizaremos uma análise para as variáveis quantitativas e uma outra para as variáveis categóricas (ou qualitativas).

### 3.1 Análise Bivariada (Variáveis Numéricas)

Iniciamos a análise para as variáveis numéricas. Para fazer isso, utilizamos o seguinte código em R para gerar a matriz de correlação de tais variáveis:

```{r}

if (!require(dplyr)) install.packages("dplyr")
library(dplyr)

# Filtra os dados numéricos
dados_numericos <- dados %>% select_if(is.numeric)
# Gera matriz de correlação
corr_matrix <- cor(dados_numericos, use="complete.obs")
# Imprimindo matriz de correlação
corr_matrix
```

Utilizando a biblioteca corrplot:

```{r}
if (!require(corrplot)) install.packages("corrplot")
library(corrplot)

# Plota a matriz de correlação das variáveis
corrplot(corr_matrix, method = "color", addCoef.col = "black")
```

A partir da matriz de correlação, podemos destacar as seguintes observações:

1.  Existe indícios de uma **correlação forte positiva** (90%) entre horas de estudo e motivação. Isso implica que alunos motivados estudam mais. Além disso, a alta correlação indica que podemos simplificar o modelo de regressão linear simples pois ambas variáveis tendem a explicar de forma igual o rendimento acadêmico do aluno.

2.  Frequência e desempenho acadêmicos possuem **correlação moderada positiva** (63%). Esses dados indicam que alunos que frequentam as aulas regularmente tendem a possuir um rendimento ou desempenho acadêmico melhor.

3.  Horas de estudo e desempenho possuem **correlação baixa positiva** (37%). Isso indica que alunos que estudam mais, possuem um melhor desempenho acadêmico.

4.  Desempenho e motivação **correlação baixa positiva** (27%). Isso indica que quanto mais motivado um aluno for, melhor será seu desempenho em suas atividades acadêmicas.

5.  Desempenho e notas anteriores possuem **correlação baixa positiva** (13%). Logo, as notas de um aluno serão melhores se ele possuir um bom desempenho.

6.  Sono e desempenho possuem **correlação baixa negativa** (13%). Portanto, é um indício de que alunos que dormem menos, tendem a ter um desempenho pior em seus estudos.
