---
title: "Projeto Estatística"
toc: true
---

## 1. Introdução

Neste projeto, será realizado uma análise estatística com o objetivo de investigar possíveis relações entre fatores, como, por exemplo, idade, horas de estudo, e como impactam o desempenho acadêmico de um estudante.

```{r}
# Instala biblioteca caso necessário 
if (!require(readxl)) install.packages("readxl") 
# Importando biblioteca para ler arquivo .xslx 
library(readr) 
# Lendo base de dados 
dados <- read_xlsx("base_de_dados.xlsx")
```

## 2. A Base de Dados

A base de dados é composta por 943 observações e 9 variáveis, cada uma representando uma característica ou comportamento relacionado ao desempenho escolar. Abaixo estão listadas as variáveis investigadas, seus significados e respectivas unidades de medida:

1.  Idade

    -   Tipo: Quantitativa

    -   Descrição: Indica a idade do aluno

    -   Unidade de medida: Anos

2.  Horas de estudos

    -   Tipo: Quantitativa

    -   Descrição: Indica o tempo total de estudo de um aluno

    -   Unidade de medida: Horas

3.  Frequência

    -   Tipo: Quantitativa

    -   Descrição: Representa a frequência do aluno nas aulas

    -   Unidade de Medida: Percentual (%)

4.  Atividades extracurriculares

    -   Tipo: Categórica

    -   Descrição: Indica se o aluno participa de atividades extracurriculares

    -   Unidade de medida: Pode ser Sim/Não

5.  Nível socioeconômico

    -   Tipo: Categórica

    -   Descrição: Representa a condição econômica e social do aluno

    -   Unidade de medida: Pode ser Alto/Médio/Baixo

6.  Motivação

    -   Tipo: Quantitativa

    -   Descrição: Mede o nível de motivação do aluno em relação aos estudos

    -   Unidade de medida: Percentual (%)

7.  Notas anteriores

    -   Tipo: Quantitativa

    -   Descrição: Refere-se ao desempenho escolar (média) de um aluno em avaliações escolares

    -   Unidade de medida: Nota numérica (de 0 a 10)

8.  Sono

    -   Tipo: Quantitativa

    -   Descrição: Indica o tempo médio de sono diário de um aluno

    -   Unidade de medida: Horas

9.  Desempenho

    -   Tipo: Quantitativa

    -   Descrição: Refere-se ao desempenho escolar de um aluno

    -   Unidade de medida: Percentual (%)

Sumário da base de dados:

```{r}
if (!require(skimr)) install.packages("skimr")
library(skimr)
skim(dados)

```

### 2.1 Valores Ausentes

Com base na tabela de análise exploratória gerada, podemos identificar que 8 observações da base de dados não possuem a variável notas anteriores. Além disso, também podemos verificar que a variável horas de estudo não está presente em 10 observações da base de dados.

Assim sendo, é notório a necessidade de tratar as observações ausentes. Nesse contexto, uma boa estratégia para solucionar a ausência dessas observações é imputar valores como a mediana da respectiva variável nas observações em que ela está ausente pois é menos sensível a outliers.

### 2.1 Potenciais Outliers

Outro ponto importante observado na tabela de análise exploratória é a presença de possíveis outliers nas seguinte variávei:

-   Horas de estudo: O valor mínimo observado é -0.2 (a unidade de medidas horas não pode ser negativa);

Portanto, isso indica que potencialmente precisaremos tratar este caso substituindo o valor distoante observado por 0 ou removendo-o.

## 3. Análise Bivariada

Nesta etapa iremos realizar uma análise entre a relação as variáveis (mais especificamente entre duas). Isto é importante pois permite identificarmos como as variáveis na base de dados influem uma na outra. Portanto, essa análise busca responder perguntas como:

-   *Será que quanto mais horas de estudos possuir maior será seu desempenho/rendimento?*

Por fim, é importante destacar que esse tipo de análise depende do tipo da variável estatística. Sendo assim, realizaremos uma análise para as variáveis quantitativas e uma outra para as variáveis categóricas (ou qualitativas).

### 3.1 Análise Bivariada (Variáveis Numéricas)

Iniciamos a análise para as variáveis numéricas. Para fazer isso, utilizamos o seguinte código em R para gerar a matriz de correlação de tais variáveis:

```{r}

if (!require(dplyr)) install.packages("dplyr")
library(dplyr)

# Filtra os dados numéricos
dados_numericos <- dados %>% select_if(is.numeric)
# Gera matriz de correlação
corr_matrix <- cor(dados_numericos, use="complete.obs")
# Imprimindo matriz de correlação
corr_matrix
```

Utilizando a biblioteca corrplot:

```{r}
if (!require(corrplot)) install.packages("corrplot")
library(corrplot)

# Plota a matriz de correlação das variáveis
corrplot(corr_matrix, method = "color", addCoef.col = "black")
```

A partir da matriz de correlação, podemos destacar as seguintes observações:

1.  Existe indícios de uma **correlação forte positiva** (90%) entre horas de estudo e motivação. Isso implica que alunos motivados estudam mais. Além disso, a alta correlação indica que podemos simplificar o modelo de regressão linear simples pois ambas variáveis tendem a explicar de forma igual o rendimento acadêmico do aluno.

2.  Frequência e desempenho acadêmicos possuem **correlação moderada positiva** (63%). Esses dados indicam que alunos que frequentam as aulas regularmente tendem a possuir um rendimento ou desempenho acadêmico melhor.

3.  Horas de estudo e desempenho possuem **correlação baixa positiva** (37%). Isso indica que alunos que estudam mais, possuem um melhor desempenho acadêmico.

4.  Desempenho e motivação **correlação baixa positiva** (27%). Isso indica que quanto mais motivado um aluno for, melhor será seu desempenho em suas atividades acadêmicas.

5.  Desempenho e notas anteriores possuem **correlação baixa positiva** (13%). Logo, as notas de um aluno serão melhores se ele possuir um bom desempenho.

6.  Sono e desempenho possuem **correlação baixa negativa** (13%). Portanto, é um indício de que alunos que dormem menos, tendem a ter um desempenho pior em seus estudos.

### 3.2 Análise Bivariada (Variáveis Categóricas)

Agora, partiremos para uma análise das variáveis numéricas em função das categóricas. Nesse contexto, plotaremos um gráfico boxplot que permite obter insights sobre como a variável desempenho se comporta em função de uma determinada variável categórica (i.e atividade extracurricular, etc.). Nele, podemos observar a mediana da variável categórica.

Instalando package necessário:

```{r}
# Instala pacote necessário
if (!require(ggpplot2)) install.packages("ggplot2")
# Importa biblioteca ggplot2
library(ggplot2)
```

Primeiro, analisamos para variável categórica atividade extracurricular. Vamos ver como o desempenho se comporta em função dessa variável categórica:

```{r}
# Plotando boxplot: desempenho acadêmico em função de atividade extracurricular
ggplot(dados, aes(x = atividade_extracurricular, y = desempenho)) +
  geom_boxplot() + theme_minimal()
```

**Conclusão**: Interpretando o gráfico plotado, é notório que alunos engajados em atividades extracurriculares possuem um melhor desempenho quando comparado a alunos que não participam de tais atividades. Logo, essa observação é estatisticamente evidente quando observamos a mediana dos dois boxes acima. Outro ponto importante a ser destacado é que podemos observar a presença de outliers (valores distoantes ou atípicos). Isso pode ser observado nos pontos mais extremos que ficam abaixo e acima dos boxes. Finalmente, isto indica que de fato há uma correlação entre as duas váriaveis.

Agora analisaremos o gráfico da variável categórica denominada nível socioeconômico:

```{r}
# Plotando boxplot: desempenho acadêmico em função do nível socioeconômico
ggplot(dados, aes(x = nivel_socioeconomico, y = desempenho)) + geom_boxplot() + theme_minimal()
```

**Conclusão**: Analisando o gráfico acima, podemos observar que diferentes níveis socioeconômicos não impactam no desempenho acadêmico de um aluno. Em outras palavras, apesar de haver uma leve diferença nas medianas dos boxplot, essa diferença é mínima ou desprezível quando analisamos estatisticamente. Além disso, assim como na análise anterior, também podemos notar a presença de outliers nesse gráfico. Por fim, podemos concluir que não há uma correlação, ou seja, que estatisticamente falando, o nível socioeconômico de um aluno não impacta em seu desempenho educacional.

## 4. Análise de Regressão

Nesta seção, será realizada uma **análise de regressão linear múltipla** com o objetivo de investigar a influência de diversas variáveis explicativas sobre a resposta `desempenho`. Essa abordagem permite quantificar a relação entre o desemepenho acadêmico e os demais fatores que vimos anteriormente (atividades extracurriculares, nível socioeconômico, etc.).

Nesse contexto, iremos realizar as seguintes investigações:

-   Diagnóstico de multicolinearidade;

-   Avaliar a significância estatística das variáveis no contexto do modelo;

-   Verificar a capacidade preditiva do modelo por meio do coeficiente de determinação (R²);

-   Análisar resíduos.

Assim sendo, iniciaremos a análise implementando o nosso modelo e gerando um sumário estatístico. Através desse sumário, poderemos, por exemplo, avaliar a significância estatística das variáveis.

Criando o modelo de regressão linear e exibindo um sumário:

```{r}

# Criando modelo de regressão linear
modelo <- lm(desempenho ~ idade + horas_estudo + frequencia + atividade_extracurricular + nivel_socioeconomico + motivacao + notas_anteriores + sono + desempenho, data = dados)

# Exibindo resultados
summary(modelo)
```

**Interpretação**: Considerando um **nível de significância de 5% (α = 0.05),** os dados do modelo de **regressão linear múltipla** e sabendo que as variáveis que são estaticamente significativas para o modelo são aquelas com **p-valor \< 0.05,** podemos concluir que as seguintes variáveis tem um efeito estatisticamente significativo para explicar o **desempenho do aluno**:

| Variável | Coef. Estimado | Interpretação |
|:---------------------------:|:-------------:|:---------------------------:|
| `horas_estudo` | 0.476 | A cada hora de estudo, o desempenho do aluno aumenta em 47.6%. |
| `frequencia` | 0.300 | A cada frequência/presença do aluno nas aulas, seu desempenho aumenta em 30%. |
| `atividade_extracurricularSim` | 2.230 | Alunos que participam de atividades extracurriculares apresenta um desempenho 2.23 maior em relação a alunos que não participam de atividades extracurriculares. |
| `motivacao` | -0.271 | Alunos que são mais motivados tendem a possuir um desempenho menor, contudo, isto é indicativo de multicolinearidade, pois em nossa análise anterior, vimos que alunos com motivação maior possuem na realidade um melhor desempenho que alunos menos motivados. |
| `notas_anteriores` | 0.219 | Alunos que possuem notas anteiores melhores possuem um desempenho de 21.9% melhor em relação a alunos com notas anteriores piores. |
| `sono` | -0.366 | Mais sono está associado a menor desempenho. (Isso pode indicar noites mais longas de sono em vez de tempo ideal de descanso.) |

Por fim, as seguintes variáveis não possuem um efeito estatisticamente significativo para explicar o desempenho do aluno **(p-valor \> 0.05):**

|          Variável           | p-valor |
|:---------------------------:|:-------:|
|           `idade`           |  0.580  |
| `nivel_socioeconomicoBaixo` |  0.207  |
| `nivel_socioeconomicoMedio` |  0.170  |

**Observação**: a variável `nivel_socioeconomico` é categórica. Isso significa que ela está sendo comparada a uma classe referência. No nosso caso a referência é `nivel_socioeconomicoAlto` . Como nenhuma das classes não possui um efeito estatisticamente significativo, podemos desconsiderá-la.
